最高法院民事判決　　　　　　　　　　　　　　　八十七年度台上字第二三九六號
　　上　訴　人　屏東縣農會
　　法定代理人　陳水華
　　訴訟代理人　謝秋蘭律師
　　被 上訴 人　林妙玲
　　　　　　　　蔡俊賢
右當事人間請求返還寄託物事件，上訴人對於中華民國八十六年十二月十五日台灣高
等法院高雄分院第二審判決（八十六年度重上字第四八號），提起上訴，本院判決如
左：
    主  文
上訴駁回。
第三審訴訟費用由上訴人負擔。
    理  由
本件上訴人之法定代理人原為「吳永村」，茲據上訴人具狀陳明，其於民國八十七年
一月間，經改選陳水華為代理理事長，有其所提臺灣省屏東縣政府函影本可稽，並經
陳水華聲明承受訴訟，核無不合，應予准許，合先敘明。
本件被上訴人主張：伊前於屏東縣鹽埔鄉農會（下稱鹽埔鄉農會）開設乙種活期儲蓄
存款戶，分別存入新臺幣（下同）二千萬零一千元、三千萬零一千元，而前鹽埔鄉農
會於八十五年六月十日由上訴人合併概括承受，依法自得向上訴人請求返還，竟遭上
訴人無故拒絕等情，爰本於消費寄託適用消費借貸之法律關係，求為命上訴人分別如
數給付，並自訴狀繕本送達上訴人之翌日即自八十五年六月十九日起均按週年利率百
分之五計算遲延利息之判決。
上訴人則以：被上訴人有無能力有此筆款項及是否已存入系爭款項於其帳戶，均有疑
問。且被上訴人將系爭款項存入前鹽埔鄉農會帳戶後，即由訴外人彭崑城取得月息三
分，並以六個月為期限之額外利息一千零九十萬元，足見被上訴人非善意存款人，且
係供彭崑城個人使用，並非實際於前鹽埔鄉農會存款。又縱認已存入系爭款項，惟被
上訴人林妙玲已於八十五年四月二十九日，委託訴外人林益民提領九百五十萬元，另
於同日親自提領一千萬元，被上訴人蔡俊賢於同年五月二日，委託訴外人黃正強提領
一千萬元，另於同日將二千萬元電匯至高雄市第五信用合作社「陳櫻芳」帳戶，均已
清償完畢等語，資為抗辯。
原審以：上訴人主張其前於鹽埔鄉農會開設乙種活期儲蓄存款戶，分別存入二千萬零
一千元、三千萬零一千元，而鹽埔鄉農會於八十五年六月十日由上訴人合併概括承受
之事實，已據被上訴人提出其存摺及匯款証明等件為證，並有上訴人所提出台灣省屏
東縣政府八十五年七月十三日（八五）屏府農輔字第一一一一○○號函可按，上訴人
對被上訴人提出之存摺真正及合併之事實亦不爭執，是上訴人所為被上訴人有無存入
系爭款項之抗辯，為無足取。至上訴人請求命被上訴人提出以電匯方式存入前鹽埔鄉
農會之存款來源及報稅資料等，即無必要。其次，前鹽埔鄉農會發給被上訴人保管之
存摺，載有乙種活期儲蓄存款須知，其中第六條定明：存取存款必須連同存摺交由本
會登記，取款憑條不得單獨使用等語。足見存款戶向該農會提領存款，除在取款憑條
蓋用印鑑章外，並須交付存摺以供登記，若未同時交付存摺以供登記，單憑蓋有印鑑
章之取款憑條，尚非得據以提領存款。查被上訴人林妙玲之存摺並未載有其於八十五
年四月二十九日提領九百五十萬元，及同日提領一千萬元；被上訴人蔡俊賢之存摺亦
未載有其於同年五月二日提領一千萬元，另於同日將二千萬元電匯至高雄市第五信用
合作社「陳櫻芳」帳戶之記錄，有被上訴人提出之存摺可稽，茲被上訴人之存摺既均
無提領各該存款之記載，應可認定被上訴人並未親自或委託他人提領各該存款。上訴
人雖辯稱：自訴外人彭崑城擔任鹽埔鄉農會總幹事以後，只要課長以上主管同意，提
取存款即不必連同存摺辦理云云，然此僅係上訴人內部作業是否有疏失之問題，尚不
得據此對抗被上訴人等一般存款大眾。另上訴人所謂之「客戶存款往來餘額對帳單」
，核其性質，僅為例行稽核作業之需要，應屬調查回條性質之行政措施，並無失權之
法律效力。上訴人雖又以：被上訴人分別與彭崑城訂有約定，而認被上訴人所有款項
僅形式上存入鹽埔鄉農會，實則供彭崑城個人使用，主張應發生清償之效力云云。然
查所稱約定書係訴外人張世宗與被上訴人所簽訂，且證人即前鹽埔鄉農會總幹事彭崑
城係證稱：「因當時我是總幹事」、「我是以農會名義招攬存款」、「我有向理事會
反應，他們在代表會有決議對外借貸十億」、「為降低存款放款比例而對外招攬」、
「我不認識客戶，是介紹人（張世宗）跟我連繫」、「是他們簽好後，由介紹人（張
世宗）拿來給我見證的」等語，足證彭崑城是以鹽埔鄉農會名義對外招攬存款。上訴
人辯稱：彭崑城並非以農會名義招攬存款戶云云，亦非可取。至被上訴人雖承認有取
得月息三分之額外之利息，惟被上訴人稱：其等所領取之利息，係由第三人張世宗以
匯款之方式，自屏東匯至被上訴人林妙玲在台北之帳戶內，且該約定書確係由被上訴
人與張世宗簽訂等語，亦與證人彭崑城之證詞相符。足見被上訴人確屬善意之存款戶
，事前並未與訴外人彭崑城有任何合意，遑論「默許」彭員動用系爭存款。而取款憑
條僅係金融機關憑以付款之依據，其內容乃記載存款人請求付款之意旨，與收據之性
質並不相符，是上訴人僅憑前鹽埔鄉農會保有蓋用被上訴人印鑑章之取款憑條，即謂
被上訴人之系爭存款已被提領，仍非可取。況證人即前鹽埔鄉農會總幹事彭崑城已結
證陳稱：其於被上訴人至鹽埔鄉農會辦理開戶時，即利用鋼板紙偽造被上訴人存留印
鑑之印文，並偽造「林益民」、「黃正強」、「林妙玲」、「蔡俊賢」等簽名於前揭
取款條上而盜領系爭款項等情屬實，且上訴人名義提領之前開款項取款條簽章欄上所
蓋之印文均為轉印之印文，亦有法務部調查局八十六年三月七日陸(二)字第八六○一
○九四八號鑑定通知書影本可稽。是尚難僅憑偽造之取款條付款，即認已對存款戶即
被上訴人發生清償效力。且訴外人彭崑城未持有真正之存摺，亦非債權之準占有人，
自不生民法第三百十條第二款清償之效力。本件事證已臻明確，上訴人請求傳喚證人
林益民及黃正強等人，即無必要。綜上所述，本件被上訴人主張上訴人應對其系爭存
款負清償責任，堪予認定。從而，被上訴人本於消費寄託之法律關係，請求上訴人分
別返還二千萬零一千元、三千萬零一千元本息，自屬正當，為原審心證之所由得，並
敘明上訴人其餘防禦方法無逐一論述必要之理由。爰維持第一審所為上訴人敗訴之判
決，駁回其上訴，經核於法洵無違誤。上訴論旨仍執陳詞，就原審取捨證據、認定事
實之職權行使，並就原審已論斷者，泛言未論斷，指摘原判決為不當，求予廢棄，非
有理由。
據上論結，本件上訴為無理由。依民事訴訟法第四百八十一條第一項、第四百四十九
條第一項、第七十八條，判決如主文。
中      華      民      國    八十七    年      十      月      十五    日
                              最高法院民事第七庭
                                  審判長法官  朱  錦  娟
                                        法官  蘇  茂  秋
                                        法官  蘇  達  志
                                        法官  顏  南  全
                                        法官  葉  賽  鶯
      右正本證明與原本無異
                                              書  記  官
中      華      民      國    八十七    年     十一     月      二      日
